【裁判字號】    90,交易,203
【裁判日期】    901018
【裁判案由】    過失傷害
【裁判全文】
臺灣嘉義地方法院刑事判決                          九十年度交易字第二三號
    公  訴  人  臺灣嘉義地方法院檢察署檢察官
    被      告  甲○○
    選任辯護人  王秀哲
右列被告因過失傷害案件，經檢察官提起公訴 (九十年度偵續字第一五號），本院判
決如左：
    主  文
甲○○無罪。
    理  由
一、公訴意旨略以：被告甲○○於民國八十九年六月二十四日凌晨四時許，駕駛車牌
    號碼ＳＷ─八二００號自用小客車，沿省道台一線公路由南往北方向行駛，途經
    嘉義縣水上鄉龍德村七五之六二號前，理應注意車輛行駛時，駕駛人應注意車前
    狀況，隨時採取必要之安全措施，及該路段限速為（時速）五十公里，而依當時
    情形，又無不能注意之情事，竟疏於注意，以時速約六十五公里行駛，且未注意
    車前狀況，隨時採取應變措施，適有行人即被害人丁○○由中央分隔島穿越道路
    ，亦疏未注意有甲○○駕駛之自用小客車駛來，與小客車正面撞擊，丁○○因此
    受有頭部外傷、顱內出血等傷害，因認被告涉犯刑法第二百八十四條第一項後段
    之過失致重傷罪嫌。
二、公訴意旨認被告涉犯上開罪嫌，係以：「經查丁○○所受傷勢，（已）提出診斷
    證明書為證，雖其未走行人穿越道，而自分隔島穿越，固有過失之處，然經查分
    隔島上之樹木，距離地面有一‧二公尺，有勘驗筆錄及相片可稽，而丁○○之高
    度有一‧七二公尺，業據戊○○供述在卷，另被告所駕駛之車輛車高一‧九七公
    尺，有汽車新領牌照登記書可稽，則被告坐於車內，應可望及丁○○在分隔島欲
    穿越道路情形。復查該地限速五十公里，而被告所遺留之煞車痕跡達二三‧四公
    尺，並有道路交通事故調查報告表可按，依據『一般公路汽車煞車距離、行車速
    度對照表』觀之，被告之速度應已達六十五公里左右，雖被告事後否認該煞車痕
    跡為其所遺留，惟觀諸現場圖所示，煞車痕跡尾端連接有血跡，且被告於初訊時
    坦承時速五、六十公里，最快不超過七十公里等情，該煞車痕跡應為被告所遺留
    無誤。按車輛行駛時，駕駛人應注意車前狀況，隨時採取必要之安全措施及行車
    速度應依標誌規定，道路交通安全規則第九十三條第一項、第九十四條第三項定
    有明文，被告駕車自應注意上述道路交通安全規定，且依當時路狀，又無不能注
    意之情形，竟疏不注意為之，以致肇事，致人受重傷，被告應有過失，雖本件丁○○疏未注意任意穿越道路，與有過失，然仍不能因其之過失，而解免被告之罪
    責，且被告之過失駕駛行為，核與丁○○之受傷間，具有相當因果關係，事證明
    確」等語為主要論據。
三、按犯罪事實應依證據認定之，無證據不得推定其犯罪事實；又不能證明被告犯罪
    者，應諭知無罪之判決；刑事訴訟法第一百五十四條、第三百零一條第一項分別
    定有明文。又犯罪事實之認定，應憑真實之證據，倘證據是否真實尚欠明確，自
    難以擬制推測之方法，為其判斷之基礎；而認定犯罪事實之證據係指足以認定被
    告確有犯罪行為之積極證據而言，該項證據自須適合於被告犯罪事實之認定，始
    得採為斷罪資料，最高法院五十三年著有臺上字第六五六號、二十九年上字第三
    一０五號著有判例可資參照。且刑事訴訟上證明之資料，無論其為直接或間接證
    據，均須達於通常一般之人均不致有所懷疑，而得確信其為真實之程度，始得據
    為有罪之認定，若其關於被告是否犯罪之證明未能達此程度，而有合理懷疑之存
    在，致使無從形成有罪之確信，根據「罪證有疑，利於被告」之證據法則，即不
    得遽為不利被告之認定，亦有最高法院七十六年度臺上字第四九八六號判例可稽
    。
四、訊據被告甲○○固不否認於右揭時、地駕車發生車禍撞及被害人丁○○成傷之事
    實，惟否認有何過失之犯行，辯稱：事發當時為凌晨時分，被害人滿身污泥，其
    發現被害人突自分隔島走出車道時，緊急煞車已來不及；而道路交通事故調查報
    告表所繪二三‧四公尺剎車痕，並非其自小貨車所遺留等語。按刑法上所謂過失
    ，係指「行為人雖非故意，但按其情節應注意，並能注意，而不注意者」或「行
    為人對於構成犯罪之事實，雖遇見其能發生而確信其不發生者」（刑法第十四條
    參照）而言；又車輛行駛時，駕駛人應注意車前狀況，隨時採取必要之安全措施
    及行車速度應依標誌規定，固分別為道路交通安全規則第九十三條第一項、第九
    十四條所明定，然駕駛人對車前狀況之注意義務，應以一般駕駛人注意能力所及
    之範圍，始為法律所規範之範圍，若一般駕駛人在客觀情形下均無法注意、避免
    之情形，法律規範自無科以罪責之正當性；而行車速限之違反，固係注意義務之
    違反，惟過失責任之成立，除需行為人有違反注意義務之行為，有損害結果
    之發生之外，尚必須行為與結果間有相當之因果關係，始足當之；至所謂相當
    因果關係者，「係指依經驗法則，綜合行為當時所存在之一切事實，為客觀之事
    後審查，認為在一般情形下，有此環境，有此行為之同一條件，均可發生同一之
    結果者，則該條件即為發生結果之相當條件，行為與結果即有相當之因果關係。
    反之若在一般情形下，有此同一條件存在，而依客觀之審查，認為不必皆發生此
    結果者，則該條件與結果並不相當，不過為偶然之事實而已，其行為與結果間即
    無相當因果關係。」（最高法院七十六年台上字第一九二號判例參照）
五、本院經查：
（一）被害人丁○○事發當晚，係自省道台一線嘉義縣水上鄉龍德村七五之六二號附
      近分隔島步出進入北向車道而為被告駕駛自小貨車所撞及之事實，已據被告供
      述在卷，並有道路交通事故調查報告表（下稱現場圖）附卷可參；而事發地點
      係非供行人穿越之雙向二線快車道路之事實，並有上開現場圖可按，則被告駕
      車途經事發地點，依道路交通安全規範所期待駕駛人應有之注意義務及信賴原
      則，原難期被告能預見或注意事發地點有行人突然出現快車道而加防免之可能
      。按道路交通安全規範，係期待駕駛人應盡一般合理謹慎之駕駛人在同等客觀
      環境之下應盡之注意義務，凡屬一般合理謹慎之駕駛人所應盡之注意程度，任
      一單一個案之駕駛人即應盡並課以同等之注意義務，反之，若非一般合理謹慎
      駕駛人所能注意之特殊情狀，自無於特定個案課以駕駛人高於一般人注意程度
      之法理，此乃憲法上平等原則及信賴原則之當然解釋。
（二）事發時、地，分隔島上種有路樹，樹高約九十公分，樹梢至地面高約一二０公
      分之事實，業據公訴人勘驗明確，製有勘驗筆錄附卷足憑，又被害人身高約一
      七二公分之情，亦據代行告訴人及被害人之父戊○○於檢察官勘驗時陳述明確
      ，是被害人倘佇立路樹間，確係高出路樹（約五十至七十公分）無訛；但查，
      本案事發時，被害人滿身污泥，又事發地點，燈光昏暗，車輛前大燈照明距離
      約十公尺等事實，業據證人即現場救護人員丙○○陳證明確，被告駕車途經現
      場，誠難期待其注意義務應及於燈光昏暗之分隔島突然進入快車道復滿身污泥
      之被害人。
（三）至公（告）訴意旨所認肇事現場留有二三‧四公尺煞車痕，顯係超速煞車不及
      而撞及被害人乙節，經查：(1)現場圖上所繪二三‧四公尺煞車痕，無法確認係
      （警）卷附現場照片編號五、六上右邊（黑色胎痕）或左邊（白色胎痕）煞車
      痕之事實，業據證人即承辦警員乙○○到庭證稱在卷，又上開左、右二煞車痕
      間距顯小於一般汽車之車寬（左右胎距）之情，經比對上開卷附現場照片即明
      足認上開現場照片上左、右二道（白、黑）煞車痕，應非同一汽車所留，則現
      場圖上所示二三‧四公尺煞車痕是否被告所駕自小貨車所遺留，已非無疑；而
      公（告）訴意旨另指現場圖煞車痕末端與血跡相連，堪認係被告煞車不及撞及
      被害人乙節，經查，顯場圖所繪二三‧四公尺煞車痕非可確認係依現場照片編
      號五、六上左邊或右邊之胎痕所繪之事實，已如前述，又依現場照片編號五、
      六亦明顯可見左邊胎痕延伸超過血跡處，是公（告）訴意旨所指煞車痕末端與
      血跡連結乙節，尚難認確屬真實。
（四）刑事過失犯之認定，除需行為人有違反注意義務之過失行為、有損害結果之發
      生二要件外，尚須上開過失行為與損害結果間有相當因果關係，業如前述。本
      案被告自陳時速五、六十公里乙節，固有違反道路交通安全規範之速限規定，
      然本案被告違反道路交通安全規範之過失行為，尚難驟認與被告之傷害結果有
      相當之因果關係，蓋若被告遵守速限規範，固可能避免損害之發生，惟反之，
      若被告以更高時速行使，則於本案事發當時，早已經過（離開）事發現場，亦
      不致發生本件車禍，是尚非得僅以被告超速（行政違規）為由即認被告之行為
      應受刑事上過失犯之評價，亦即本案所應審究者，仍應以被告於事發當時是否
      得防免而未防免損害結果之發生以為斷，應併敘明。
（五）本案事發當時天色、燈光均屬昏暗，汽車前大燈之照明距離約十公尺之事實，
      已據證人丙○○證述如前（查汽車大燈直射照明距離，或未僅止於十公尺，然
      夜間行車若對向車道有來車，因受對向車道汽車大燈照射之光害，本向車道汽
      車駕駛人能見照明距離，瞬間亦可能不及十公尺，是前開證人所述事發地點照
      明距離為十公尺左右乙節，應堪採信，併予敘明），而本案被害人滿身污泥自
      分隔島進入快車道，實難期待被告堪可預見或防免，且依證人丙○○所述之汽
      車照明距離僅十公尺，益徵被告所辯現場圖上所繪二三‧四公尺煞車痕非其所
      駕汽車所遺留之情，尚非無據。參以本案車禍肇事責任經檢察官囑託鑑定結果
      ，亦認本案被告無肇事因素之事實，有台灣省嘉雲區車輛行車事故鑑定委員會
      嘉鑑字第八九一０四０號函所附鑑定意見書及台灣省車輛行車事故覆議鑑定委
      員會府覆議字第八九二三七六號函各一件附卷可稽，益證被告所辯其無過失等
      語，尚非無據。
六、綜右諸情互核以觀，尚難認被告就本件車禍及被害人之傷害結果有應負罪責之過
    失行為，此外，復查無其他積極證據足認被告有何公訴意旨所指之過失傷害行為
據上論斷，應依刑事訴訟法第三百零一條第一項，判決如主文。
本案經檢察官曹合一到庭執行職務
中      華      民      國    九十      年      十      月     十八     日
                                      臺灣嘉義地方法院刑事第三庭
                                          法  官  許兆慶
右正本證明與原本無異。
如不服本判決，應於判決送達後十日內，向本院提出上訴狀。
中      華      民      國    九十      年      十      月     十八     日
                                          書記官  洪麗惠


司法院資訊處製作；財團法人民間司法改革基金會備份。
